【裁判字號】    99,上易,983
【裁判日期】    990730
【裁判案由】    贓物
【裁判全文】
臺灣高等法院刑事判決                 99年度上易字第983號
上  訴  人  臺灣士林地方法院檢察署檢察官
被      告  甲○○
            丙○○
上列上訴人因被告等贓物案件，不服臺灣士林地方法院98年度易
字第550號，民國99年3月31日第一審判決（起訴案號：臺灣士林
地方法院檢察署98年度偵緝字第61號、第182號、第696號），提
起上訴，本院判決如下：
    主  文
上訴駁回。
    理  由
一、公訴意旨略以：被告甲○○、丙○○均明知車牌號碼A2V-36
    7號重型機車（為乙○○所有，下稱系爭機車）係王聖汶（
    所涉竊盜罪，另案判決確定）於民國97年7月4日凌晨2時許
    ，在臺北縣汐止市○○○路225號騎樓前竊得之贓物，竟基
    於收受贓物之共同犯意聯絡，由甲○○以電腦網路之即時通
    向王聖汶借用系爭機車供被告丙○○使用，王聖汶於97 年7
    月5日晚上9時許，將竊得之系爭機車騎至汐止市○○路附近
    某網咖店，連同機車鑰匙一併交予丙○○收受，因認被告甲○○、丙○○共同涉犯刑法第349條第1項之收受贓物罪嫌云
    云。公訴人認被告甲○○、丙○○涉犯上開罪嫌，係以證人
    乙○○、王聖汶之證述為主要依據。
二、按犯罪事實應依證據認定之，無證據不得推定其犯罪事實；
    又不能證明被告犯罪者，應諭知無罪之判決。刑事訴訟法第
    154條第2項、第301條第1項定有明文，所謂證據，係指足以
    認定被告確有犯罪行為之積極證據而言，該項證據自須適合
    於被告犯罪事實之認定，始得採為斷罪資料。苟積極證據不
    足為不利於被告事實之認定時，即應為有利於被告之認定，
    更不必有何有利之證據。（參照最高法院29年上字第3105號
    、30年上字第816號判例）又事實之認定，應憑證據，如未
    能發現相當證據，或證據不足以證明，自不能以推測或擬制
    之方法，以為裁判基礎。（參照最高法院40年台上字第86號
    判例）且為刑事訴訟法上證明之資料，無論其為直接證據或
    間接證據，均須達於通常一般之人均不致於有所懷疑，而得
    確信其為真實之程度，始得據為有罪之認定，若其關於被告
    是否犯罪之證明未能達此程度，而有合理性懷疑之存在，致
    使無從形成有罪之確信，根據「罪證有疑，利於被告」之證
    據法則，即不得遽為不利於被告之認定。（參照最高法院76
    年臺上字第4986號判例）
三、訊據被告甲○○、丙○○堅決否認上開收受贓物犯行，被告
    丙○○辯稱：伊請被告甲○○向朋友借機車，伊不認識王聖
    汶，未直接與王聖汶聯絡，都是被告甲○○與王聖汶聯繫，
    王聖汶並未告訴伊系爭機車是贓物，伊不知道系爭機車是贓
    物，並無收受贓物之認識與犯意等語。被告甲○○辯稱：被
    告丙○○問伊有無機車，伊以網路即時通詢問友人王聖汶，
    王聖汶稱系爭機車為家人所有，伊叫王聖汶騎系爭機車到網
    咖店直接交給被告丙○○，嗣被告丙○○告知系爭機車遭竊
    ，伊轉告王聖汶後始知系爭機車為贓物云云。經查：
  (一)系爭機車為乙○○所有，於97年7月3日18時40分許停放在臺
    北縣汐止市○○○路225號前騎樓，乙○○於97年7月4日上
    午6時45分許發現失竊，於同日上午7時許報警協尋，員警於
    97年7月27日18時許在臺北縣汐止市○○路○段78巷內尋獲系
    爭機車，並於系爭機車置物箱內安全帽上採集指紋1枚，經
    送內政部警政署刑事警察局（下稱刑事警察局）鑑驗，與該
    局檔存之被告丙○○指紋卡左食指之指紋相符，因而查獲王
    聖汶、被告丙○○、甲○○等情，有證人乙○○之證述、系
    爭機車行車執照、臺北縣政府警察局汐止分局（下稱汐止分
    局）汐止派出所發生竊盜案件紀錄表、臺北縣政府警察局車
    輛協尋電腦輸入單各1紙、失竊現場監視錄影翻拍畫面4幀、
    刑事警察局鑑驗書1份、勘察照片6幀、贓物領據1紙附卷可
    稽（97年度偵字第12922號卷第4至8頁、第22至35頁）；系
    爭機車為王聖汶於97年7月4日凌晨2時許在上開地點竊得，
    王聖汶所犯竊盜罪，經臺灣士林地方法院（下稱士林地院）
    98年度審簡字第851號判處有期徒刑3月，於98年12月31日確
    定在案，有士林地院98年度審簡字第85 1號判決、王聖汶之
    被告前案紀錄表各1份在卷可參（原審卷第111-1至113頁）
    ，系爭機車確屬王聖汶竊得之贓物，堪可認定。
  (二)證人王聖汶證稱：伊與被告丙○○不熟，被告甲○○以網路
    即時通與伊聯繫，稱被告丙○○急需機車使用，叫伊借機車
    給被告丙○○用，伊將系爭機車騎至汐止市○○路某網咖店
    ，連同機車鑰匙、安全帽交給被告丙○○，被告甲○○知道
    系爭機車為伊竊取，伊說若被抓到的話怎麼辦，被告甲○○
    說不會拖伊下水，伊才將系爭機車騎去給被告丙○○，伊未
    告訴被告丙○○系爭機車之來源，僅告訴被告甲○○系爭機
    車是偷來的，伊不清楚被告丙○○是否知道系爭機車為竊得
    之贓物等語（97年度偵字第12922號卷第10、12頁、98年度
    偵緝字第61號卷，第11、12、23、24頁），證人李佳珣證稱
    ：伊與被告丙○○在網咖店，聽到被告丙○○打電話向被告
    甲○○借機車，後來有人騎機車來，交給被告丙○○機車鑰
    匙，沒有表示機車是偷來的，如果機車是偷來的，被告丙○○怎麼敢騎呢等語（原審卷第58、59頁），證人王聖汶上開
    證稱並未告訴被告丙○○系爭機車為其竊取等語，核與證人
    李佳珣證稱交付系爭機車予被告丙○○之人未告知系爭機車
    為贓物等語相符；被告丙○○供稱：被告甲○○叫王聖汶直
    接將系爭機車騎至網咖借伊使用，王聖汶將機車鑰匙交給伊
    ，伊與王聖汶不熟，沒有王聖汶電話，都是與被告甲○○連
    絡等語（97年度偵字第12922號卷第14、16頁、98年度偵緝
    字第182號卷第20、21頁、原審卷第31、32頁），被告甲○○供稱：被告丙○○問伊有無機車，伊以網路即時通問王聖
    汶，叫王聖汶直接將機車騎去給被告丙○○，伊未騎系爭機
    車等語（97年度偵字第12922號卷第19、20頁、98年度偵緝
    字第696號卷第13頁），證人王聖汶上開證述又與被告丙○○、甲○○上開供述，經核相互吻合，堪認證人王聖汶、李
    佳珣證述與事實相符，應可採信。被告丙○○雖辯稱王聖汶
    稱系爭機車為王聖汶家人所有云云，惟與證人王聖汶、李佳
    珣上開證述顯不相符，尚無足取。是被告甲○○以網路即時
    通與王聖汶聯繫，王聖汶確有告知甲○○系爭機車為其竊得
    之贓物、王聖汶直接將系爭機車交予丙○○收受使用，惟並
    未告知被告丙○○系爭機車為贓物等事實，應可認定。
  (三)按刑法第349條第1項之收受贓物罪，必須行為人認識該財物
    為贓物，即必須行為人在收受之初，即認識其為贓物者，始
    克相當。又所謂「收受」係指無償取得持有贓物之行為，必
    須確有收受之行為，始成立犯罪。查：
  1.證人王聖汶交付系爭機車予被告丙○○時，並未告知系爭機
    車為贓物，經證人王聖汶、李佳珣證述在卷，業如前述，被
    告甲○○供稱：被告丙○○借機車時不知系爭機車是偷的等
    語（97年度偵字第12922號卷第49頁），被告丙○○復辯稱
    ：被告甲○○未告知系爭機車是王聖汶偷來的，如果被告甲○○有說，伊就不會騎系爭機車等語（98年度偵緝字第182
    號卷第21頁），證人王聖汶既未告知被告丙○○系爭機車係
    其竊得之贓物，被告甲○○又堅稱被告丙○○借用系爭機車
    時不知系爭機車為贓物，復無其他積極證據足認被告丙○○
    明知系爭機車為贓物，難認被告丙○○有收受贓物之直接故
    意；又被告丙○○與王聖汶並非舊識，無從得知王聖汶自己
    是否擁有機車、平常是否騎用機車代步等情，且被告丙○○
    係要求被告甲○○「向朋友借機車」，足認被告丙○○主觀
    上無從預期所借得之機車竟係贓物，難認其對於系爭機車係
    屬贓物有何概括性之認識，自無從遽認被告丙○○有預見系
    爭機車為贓物仍不違背本意而予收受之間接故意。又被告丙○○雖未詢問王聖汶系爭機車來源、未向王聖汶索取系爭機
    車行車執照、未與王聖汶約定還車時間，然被告丙○○取得
    系爭機車當天從網咖騎車回家後，將系爭機車停於住處樓下
    ，隔天即擬聯絡被告甲○○歸還系爭機車等情，經被告丙○○、甲○○供述、證人李佳珣證述在卷（97年度偵字第1292
    2號卷第16、20頁、98年度偵緝字第182號卷第21頁、原審卷
    第32、36、61頁），可徵被告丙○○並未長期使用系爭機車
    ，其因此未與王聖汶約定還車時間及索取機車行車執照，應
    屬常情；再被告丙○○要求被告甲○○「向朋友借機車」，
    嗣王聖汶騎系爭機車至網咖店，被告丙○○不疑有他，認定
    系爭機車係王聖汶所有，因此未再詢問機車來源，亦屬合理
    。綜上事證，被告丙○○辯稱其不知系爭機車為贓物，尚非
    毫無足採，復無其他積極證據足認被告丙○○有何收受贓物
    之直接或間接犯意，依前揭說明，自非得以收受贓物罪責相
    繩。
  2.被告甲○○以前詞置辯，惟證人王聖汶以網路即時通與被告
    甲○○聯繫時，向被告甲○○表示系爭機車係其竊取，被抓
    到怎麼辦，被告甲○○答稱沒關係、不會拖王聖汶下水等情
    ，經證人王聖汶證述明確，業如前述，且證人王聖汶於警詢
    、偵訊之證述始終一致，被告甲○○並稱其與王聖汶自17歲
    時起即相識，2人無怨隙，相處不錯等語（原審卷第124頁反
    面、第126頁反面），衡情證人王聖汶實無可能挾怨報復、
    惡意誣陷被告甲○○；又被告甲○○於偵查首稱：伊只是打
    電話將王聖汶之電話號碼告訴被告丙○○，之後係渠等自己
    聯絡云云（98年度偵緝字第696號卷第14頁），於原審則稱
    ：伊叫王聖汶騎機車去網咖店，叫被告丙○○也去該網咖店
    ，然後叫渠等抵達網咖店後打電話給伊，伊未將王聖汶電話
    號碼告訴被告丙○○云云（原審卷第34頁）、又於偵查供稱
    ：王聖汶自己沒有機車云云（98年度偵緝字第696號卷第13
    頁），於原審則先供稱：伊看過王聖汶騎機車並詢問機車來
    源，王聖汶稱機車係其家人所有云云，隨後又改稱：伊看到
    王聖汶有機車鑰匙，沒看過王聖汶騎機車，於警詢、偵查未
    想到要提起看過王聖汶有機車鑰匙之事云云（原審卷第123
    頁反面、第124頁正、反面），被告甲○○於偵查、原審所
    述前後不一，供詞反覆，殊難認所辯屬實；且被告甲○○於
    原審供承其認識王聖汶期間，未看過王聖汶騎機車，王聖汶
    自己沒有機車，都是向朋友借的等語（原審卷第125頁），
    益證被告甲○○為被告丙○○向王聖汶借機車時，對於系爭
    機車為贓物，實難諉為不知，其辯稱不知系爭機車為贓物云
    云，委無足取。惟系爭機車係由王聖汶直接交予被告丙○○
    收受，收受系爭機車贓物之人為被告丙○○，業如前述，被
    告甲○○並未取得系爭機車之持有，難認係收受贓物之直接
    正犯；又被告甲○○向王聖汶借用系爭機車，係為供被告丙○○使用，並非基於為自己收受使用之意思而向王聖汶借用
    ，亦難認被告甲○○構成利用不知情之被告丙○○、遂行自
    己收受贓物之間接正犯，復無其他積極證據足證被告甲○○
    有何「收受」贓物之犯行，是被告甲○○雖知悉系爭機車為
    贓物，惟其既無「收受」贓物之行為，與前揭收受贓物罪之
    要件不符，亦難論以該罪責。
  (四)綜上所述，本件依卷內事證，並無足證明被告丙○○、甲○○涉犯上開收受贓物犯行，此外亦無其他積極證據足資證明
    被告2人涉犯上開罪嫌，均應諭知無罪判決。
四、按被告以外之人，於審判外所為之陳述，除有特別規定外，
    不得為證據；被告以外之人於審判外之陳述，雖不符合同法
    第159條之1至第159條之4之規定，但經當事人於審判程序同
    意作為證據，法院審酌該言詞陳述或書面陳述作成時之情況
    ，認為適當者，亦得為證據。當事人、代理人或辯護人於法
    院調查證據時，知有第159條第1項不得為證據之情形，而未
    於言詞辯論終結前聲明異議者，視為有前項之同意，刑事訴
    訟法第159條第1項及第159條之5別定有明文。本判決後述所
    引用之供述證據，當事人於原審及本院準備程序及審判期日
    均表示無意見而不予爭執，且迄言詞辯論終結前均未聲明異
    議，審酌上開證據資料製作時之情況，尚無違法不當及證明
    力明顯過低之瑕疵，亦認為以之作為證據應屬適當，揆諸前
    開規定，爰依刑事訴訟法第159條之5規定，認前揭證據資料
    均例外有證據能力。
五、本件經原審審理結果認無其他積極證據足資證明被告有公訴
    人所指之犯行，為被告甲○○、丙○○無罪之諭知，尚無不
    合，公訴人提起上訴，被告丙○○偵查時稱打算隔天還機車
    給王聖汶機車，於原審中改稱當天晚上及要返還機車，其前
    後所供已有不一，且被告丙○○亦未留下王聖汶之電話號碼
    以供聯繫，其客觀上亦無使用後即返還王聖汶之行為，又以
    依證人王聖汶之證述，被告丙○○向王聖汶借車時並未詢問
    機車來源，亦未索取駕照，且為約定還車時間，足見被告丙○○明知該機車為贓物，又證人李佳珣對於何人借車予被告
    丙○○，其等有無交談、詳細對話皆不清楚，卻對於該人有
    無告知被告丙○○該車係贓車乙節記憶清晰，足見證人李佳
    珣之證詞顯係刻意迴護被告丙○○。又被告甲○○、丙○○
    係共同正犯，自無須被告甲○○取得該機車之持有始成立該
    罪等語，指摘原判決不當；然查被告丙○○雖未詢問王聖汶
    系爭機車來源、未向王聖汶索取系爭機車行車執照、未與王
    聖汶約定還車時間，然被告丙○○取得系爭機車當天從網咖
    騎車回家後，將系爭機車停於住處樓下，隔天即擬聯絡被告
    甲○○歸還系爭機車等情，經被告丙○○、甲○○供述、證
    人李佳珣證述在卷（97年度偵字第12922號卷第16、20頁、9
    8年度偵緝字第182號卷第21頁、原審卷第32、36、61頁），
    可徵被告丙○○並未長期使用系爭機車，其因此未與王聖汶
    約定還車時間及索取機車行車執照，應屬常情，又原審就被
    告甲○○以即時通與王聖汶聯繫，王聖汶確有告知被告甲○○系爭機車為其竊得之贓物、王聖汶直接將系爭機車交予被
    告丙○○收受使用，惟並未告知被告丙○○系爭機車為贓物
    等事實，原審已詳加調查及於判決理由已說明，檢察官再行
    爭執，亦顯無據，又按共同正犯須有共同犯罪之意思，始能
    成立。被告丙○○主觀上並不知系爭機車為贓物，且亦無明
    知為贓物而收受之意思，而知情的被告甲○○並未持有該機
    車，自難認定被告丙○○、甲○○共犯本件收受贓物之犯行
    。綜上，上訴意旨恝置原判決已明白論斷之處不顧，亦未提
    出補強證據，徒憑已經原審指駁不採之指訴，主張原判決不
    當，請求將原判決撤銷，另為適當合法判決，為無理由，應
    予駁回。
據上論斷，應依刑事訴訟法第368條，判決如主文。
本案經檢察官王壬貴到庭執行職務。
中    華    民    國    99    年    7    月    30     日
                  刑事第二十三庭  審判長法  官  許宗和
                                        法  官  林海祥
                                        法  官  潘進柳
以上正本證明與原本無異。
不得上訴。
                                        書記官  任正人
中    華    民    國    99    年    7     月    30    日

司法院資訊處製作；財團法人民間司法改革基金會備份。
